【裁判字號】    88,訴,832
【裁判日期】    920411
【裁判案由】    違反保險法等
【裁判全文】
臺灣臺北地方法院刑事判決                          八十八年度訴字第八三二號
    公  訴  人  臺灣臺北地方法院檢察署檢察官
    被      告  丙○○○ ○○.
                AUSTIN
                丁○○○○○○.
                LOCK
                乙○○○○ ○.
                甲○○○○○○.
                AUCUTT
右列被告等因違反保險法等案件，經檢察官提起公訴（八十七年度偵字第二０三二九
號），本院判決如左：
    主  文
丙○○○ ○○○○○S AUSTIN、丁○○○○○○ ○○N LOCK、乙○○○○ ○○○EMAN、甲○○○○○○ ○○AIG AUCUTT
被訴公司負責人經營登記範圍以外之業務部分均免訴，其餘被訴部分均無罪。
    理  由
一、公訴意旨略以：被告戊○○係台北市○○○路二０七號九樓之三「飛騰國際證券
    投資顧問公司」負責人，庚○○係該公司經理（上開二人業經本院於八十八年七
    月十三日以八十八年度訴字第八三二號判決無罪確定），二人明知被告丙○○○○○○○○S AUSTIN（下稱被告GARY）、乙○○○○ ○○ ○EMAN（下稱被告DAVID）、
    丁○○○○○○ ○○N LOCK（下稱被告TIMOTHY）、甲○○○○○○ ○○AIG AUCUTT（下稱被告
    ANTHONY）等四位外國人，未向財政部證券暨期貨管理委員會及保險司申請報備
    登記設立營業，竟自民國八十六年九月間起至八十七年九月間止，在上址共同販
    買外國基金，實則係販賣人壽保險，而向客戶己○○（起訴書誤載為馮世華）推
    銷販賣海外基金，己○○不疑有他即購買基金，直至八十六年十二月間，己○○
    未收到帳單，遂於八十七年二月間，親自打電話向蘇格蘭SCOTTISH PROVIDENT公
    司查詢，始發現其所購買者係人壽保險產品而非海外基金，始知受騙，因認被告
    等共同涉犯刑法第三百三十九條第一項之詐欺罪、公司法第十五條第三項、第一
    項之公司經營登記範圍以外之業務罪、保險法第一百六十七條之非保險業經營保
    險或類似保險業務等罪嫌云云。
二、免訴部分：
    按犯罪後之法律已廢止其刑罰者，應諭知免訴之判決，刑事訴訟法第三百零二條
    第四款定有明文。查公司法業經立法院於九十年十月二十五日修正通過，九十年
    十一月十二日經總統公佈施行，其中第十五條第三項關於公司負責人違法使公司
    經營登記範圍以外業務之刑事罰規定，已刪除廢止，並依中央法規標準法第十三
    條規定，於公佈日起算之第三日即九十年十一月十四日起生效，是被告等犯罪後
    之法律已廢止其刑罰，其等被訴違反公司法第十五條第三項、第一項之罪部分應
    不經言詞辯訥逕為免訴判決之諭知。
三、無罪部分：
（一）按犯罪事實應依證據認定之，無證據不得推定其犯罪事實，又不能證明被告犯
      罪者應諭知無罪之判決，刑事訴訟法第一百五十四條及第三百零一條第一項分
      別定有明文。又按刑事訴訟法上所謂認定事實之證據，係指足以認定被告確有
      犯罪行為之積極證據而言，該項證據自須適合於被告犯罪事實之認定，始得採
      為斷罪資料，事實之認定應憑證據，如未發現相當證據，或證據不足以證明，
      自不能以推測或擬制之方法，以為裁判之依據；告訴人之告訴，係以使被告受
      刑事訴追為目的，是其陳述是否與事實相符，仍應調查其他證據以資審認；又
      刑法第三百三十九條第一項詐欺罪之成立，以意圖為自己不法之所有，以詐術
      使人將本人或第三人之物交付為要件，所謂以詐術使人交付，必須被詐欺人因
      其詐術而陷於錯誤，若其所用之方法不能認為詐術，亦不致使人陷於錯誤，即
      不構成該罪，最高法院二十九年上字第三一○五號、四十年臺上字第八六號、
      五十二年臺上字第一三○○號、四十六年臺上字第二六○號分別著有判例可資
      參照。被告四人於偵查中均堅詞否認有何上揭公訴人所指之犯行，被告GARY辯
      以：伊於八十六年九月、十月間來台為ROSS ALEXANDER IN'T CORP.（下稱
      ROSS公司）工作，後知悉ROSS公司在台並非合法公司，遂離開該公司，伊來台
      做市場研究並推廣海外基金投資業務，是一個自由仲介，伊並未仲介告訴人購
      買海外基金，可能告訴人之前與被告ANTHONY是男女朋友關係，而伊與被告
      ANTHONY又是朋友，可能因為這樣告訴人向我詢問該基金之利益等投資資訊而
      已等語；被告TIMOTHY辯稱：伊於八十六年九月至十二月間來台幫ROSS公司工
      作，擔任推廣基金之顧問工作，並無銷售保險產品，也沒有向告訴人推銷海外
      基金等語；被告DAVID則辯以：伊來台先替ROSS公司工作，工作內容是向客戶
      介紹世界各地有很多種基金可供選擇，並無推廣保險產品，嗣於八十七年二月
      中辭職，告訴人並不是我的客戶等語；被告ANTHONY則辯稱：八十六年間伊在
      紐西蘭辦事處工作，到八十七年四月結束，伊知道GARY等三位曾於ROSS公司上
      班，後來他們三位離開想開設自己的公司，伊與告訴人曾是男女朋友，後來分
      手，伊並未介紹告訴人與被告GARY、TIMOTHY、DAVID三人認識，反而是告訴人
      介紹該三人與我認識，也沒有向告訴人推銷買海外基金等語。經查：
  １、按保險法第一條規定：「本法所稱之保險，謂當事人約定，一方交保險費於他
      方，他方對於因不可預料，或不可抗力之事故所致之損害，負擔賠償財物之行
      為。」第六條規定：「本法所稱之保險業，指依本法組織登記，以經營保險為
      業之機構。」換言之，自己印製保單，收取保費，對於不可預料或不可抗力之
      事故造成損害從事理賠償者始稱之為保險業。至於向被保險人推介保險單，代
      向保險人洽訂保險契約，而向承保之保險業收取佣金之人，為保險經紀人（參
      照保險法第九條之規定）。本件姑不論SCOTTISH PROVIDENT公司雖應為一人壽
      保險公司（公司英文全名SCOTTISH PROVIDENT INTERNATIONAL LIFE
      ASSURANCE LIMITED），但依卷附告訴人所簽訂之契約內容所示，並未提供人
      壽保險之保障，而係將告訴人所繳之款項投資於海外基金（詳後述），即使認
      前開契約性質上屬保險契約，惟該契約其當事人係告訴人與SCOTTISH
      PROVIDENT公司，而ROSS公司僅為該契約之顧問（詳偵卷四六頁之記載），復
      參酌被告GARY、TIMOTHY、DAVID等人所述其等來台後曾為ROSS公司工作，擔任
      推廣海外基金之顧問工作等語，可知縱認告訴人確係因被告等之推銷而簽訂上
      開契約，被告等所為至多亦僅屬類似保險經紀人之業務，與簽訂保險單，進行
      理賠之保險公司或類保險公司之行為有別。況現行保險法於八十一年二月二十
      六日增訂第一百六十七條之一條文對違反同法第一百六十三條者，處新台幣三
      十萬元以上一百萬元以下罰鍰，並於立法理由中載明：「非法經營保險業務之
      處自由刑，相關條文已有明文規定，對保險代理人、經紀人、公證人，不依規
      定執業，或為非法保險業者經營或介紹保險業務，不宜處自由刑」可知該增列
      條文之目的，係明確認定保險經紀人、保險代理人、公證人等有別於保險業，
      是以保險經紀人之行為並不在保險法第一百六十七條規範之範圍。綜上所述，
      縱認被告等確有向告訴人推銷保險商品之行為，核其等所為仍僅屬類似保險經
      紀人之性質，而非自行經營保險或類似保險業務，是尚不成立保險法第一百六
      十七條第一項之非保險業經營保險業務罪。
  ２、次查，公訴人所以認被告等涉有詐欺罪嫌，無非以告訴人己○○於偵查中指訴
      ：八十六年十一月間，經ANTHONY介紹認識GARY等人，ANTHONY一直對伊說GARY
      等人在賣海外基金，是種很好的投資，伊終被說動，遂於同年月十二日經由
      GARY 之介紹而投資SCOTTISH PROVIDENT公司之基金，被告GARY、TIMOTHY、
      DAVID工作的公司叫ROSS公司，後來發覺他們賣的其實是人壽保險，故到八十
      七年二月間就解約，一共投入二個月六百元美金等情節，及人壽產品合約影本
      、仲介之海外基金簡介、保險買賣投影片等為其論據。然查，依卷附告訴人與
      SCOTTISH PROVIDENT公司所簽訂之契約內容所示，該份契約並未提供人壽保險
      之保障，而係將告訴人所繳之款項平均投資於英國藍籌股基金（UK BLUE CHIP
      FUND）、歐洲平衡基金（EUROPEAN EQUITY FUND）、拉丁美洲基金（LATIN
      AMERICA FUND）、中國機會基金（CHINA OPPORTUNITIES FUND）等四種海外基
      金上，且經本院將前開契約送財政部保險司鑑定係投資基金契約或保險契約，
      該司函覆告訴人似投保投資型保單，惟似無人身保險之保障，有該司八十九年
      九月四日台保司（三）第０八九０七０七九０二號函附卷可稽，是被告等並無
      告訴人前開所指：以投資海外基金為由騙使其購買保險商品之詐欺犯行。況告
      訴人自承：伊留學美國多年，與外國人溝通沒有問題（本院八十九年六月二十
      六日訊問筆錄參照），而上開契約約定內容既已明載於英文書面契約上，告訴
      人自能詳閱了解後決定是否簽約，是更難謂被告等有施用詐術之情事。從而，
      被告等尚不構成刑法第三百三十九條第一項之詐欺罪。
（二）綜上所述，不能證明被告等有公訴人所指違反保險法第一百六十七條及刑法第
      三百三十九條第一項之犯罪，揆諸首揭法條及判例意旨，此部分應為無罪判決
      之諭知。又法院既認此部分應諭知無罪，而被告等經合法傳喚無正當理由不到
      庭，爰不待其陳述逕行判決，併此敘明。
據上論斷，應依刑事訴訟法第三百零一條第一項、第三百零二條第四款、第三百零六
條、第三百零七條，判決如主文。
本案經檢察官吳建輝到庭執行職務
中      華      民      國    九十二    年      四      月     十一     日
                                      臺灣臺北地方法院刑事第四庭
                                          法  官  歐陽漢菁
右正本證明與原本無異。
如不服本判決，應於判決送達後十日內，向本院提出上訴狀。
                                          書記官  沈 芳 君
中      華      民      國    九十二    年      四      月     十四     日


司法院資訊處製作；財團法人民間司法改革基金會備份。
